---
title: "Unidad 3"
author: "Valentina Muñoz Madrid"
output: html_document
---

### **Introducción a R con uso bionformático**


1. Cargar archivos. 
```{r}
#Se carga archivo del repositorio
maiz_meta <- read.delim("data/maizteocintle_SNP50k_meta_extended.txt", comment.char="#")
```

2. For loops 
Siguiendo la siguiente sintaxis se pueden crear:
`for (counter in vector) {command}`
```{r}
#Ejemplo
for (i in 2:10){
  print(paste(i, "elefantes se columpiaban sobre la tela de una araña"))
}
```

Ejercicios de for loops
```{r}
#Crear loop que divida 35 entre 1:10
for (i in 1:10){
  print(35/i)
}
#El mismo loop anterior pero que dividan solo los números primos. 
for (i in 1:10) {
  if (i == c(2, 3, 5))  {
    next
  }
  print(35/i) 
}

##
algo <- character(0)
for (i in 1:10){
  if (i == 2i + 1)  {
    next
  }
  rbind(algo, c(35/i, i))
}
print(algo)
```

3. Ver un script

¿Qué hacen los dos foor loops? 

El primer loop permite obtener una matriz de distancia efectiva y la media para cada raster. Primero se define cuales son los archivos de resistencia, luego se obtiene las distancias efectivas. Posteriormente el promedio de las distancias efectivas por población y el output se guarda en un archivo. 
El segundo loop permite correr un test de mantel por cada condición. 

¿Qué paquetes se necesitan para correr el script?

Paquetes: ade4, ggplot2, sp

¿Qué archivos necesitas para correr el script? Archivo "surveyed_mountains.tsv, corresponden a: Populatios ID codes.
Archivo "Balpina_focalpoints.txt, corresponden a los pop names que hay en los focal points. 

**Funciones propias: crear funciones y utilizarlas con source.**

`source` permite correr un script de R dentro de otro script de R. 
El esqueleto de funciones en R corresponde a:

```
myfunction <- function(arg1, arg2, ...){
stataments
return(object)
}
```
```{r}
give_i_line <- function(file, i){
  ##Argumentos
  #file = camino al archivo de interés
  #i = numero de linea que queremos ver 
  
  ##Función
  #leer lista de indicadores
  indicador <- read.delim(file, header = FALSE, quote = "", stringsAsFactors = FALSE)
  
  #Indicar linea
  x <- indicador[i,1]
  return(x)
}

give_i_line("data/indicadores.txt", i = 3)
```

Si se guarda esta función como un script con `source`, después se puede correr desde otro script. 

**Ejercicio** Crear una función:
```{r}
calc.tetha <- function(Ne, u) {
  ##Argumentos
  #Ne 
  #u
  
  ##Funcion 
  tetha <- 4*Ne*u
  return(tetha)
}
calc.tetha(3,4)
```

###**Manipulación y limpieza de datos en R**

1. **Reestructuración de datos y el principio de los datos limpios.**

Con el paquete `tidyr` se pueden *limpiar* datos, cosa de que la base de datos quede ordenada y facil de interpretar (además de correcto) para el programa. Presenta dos funciones bastante utiles: 
- `gather`: Junta multiples columnas en pares de nombres y valores. 
- `spread`: Recibe 2 columnas y las separa. 

Para el siguiente ejercicio se utilizará la base de datos basada en la relación entre ingreso y religión. 
```{r}
#cargar la base
pew <- read.delim(file = "http://stat405.had.co.nz/data/pew.txt",
  header = TRUE, stringsAsFactors = FALSE, check.names = F)
pew
```

La base de datos tiene tres variables, la religio a la que pertenece la persona, el ingreso (dividida en diferentes rangos) y la frecuencia de estos dos. La idea es hacer que queden 3 columnas. 

```{r}
#Cargar paquetes
library(tidyr)
library(dplyr)
library(readr)
#Reorganiz la tabla
pew_tidy <- gather(data = pew, income, frequency, -religion) #el signo - indica que esta columna no será apilada. 
#Observar los primeros datos
head(pew_tidy)
#Los ultimos también
tail(pew_tidy)
```

**Una columna asociada a más de una variable**

Base de datos de la OMS que contiene número de casos de tuberculosis por pais y año, grupo demográfico (sexo y edad)
```{r}
#Cargar base de datos
tb <- read.csv("data/tb.csv")
head(tb)
```

```{r}
#se junta edad y sexo
tb_tidy <- gather(data = tb, demo, n, -year, -id, -iso2)
head(tb_tidy)

#Ahora se procede a separarlas
tb_new <- separate(tb_tidy, demo, c("sex", "age"), 8)
head(tb_new)
```

**Variables almacenadas en filas y columnas**
En ciertos momentos sucede que las variables están tanto en filas como en columnas. Para esto se ocupará la base de datos de clima en Cuernavaca. 

```{r}
clima <- read.delim("data/clima.txt", stringsAsFactors = FALSE)
head(clima)
```

id, año y mes se encuentran en columnas únicas, por otro lado, los días (d1 - d31) en multiples columnas (las cuales serán fusionadas con `gather`). En filas tenemos tmin y tmax. 
```{r}
clima_long <- gather(clima, day, value, d1:d31, na.rm = TRUE)
head(clima_long)
```

Ahora cambiamos ciertas variables con `mutate` y cambiamos el orden con `arrange`
```{r}
clima_vars <- clima_long %>%
  mutate(day = parse_number(day), value = value/10)  %>%
  arrange(id, year, month, day)
head(clima_vars)
```

La columna "element" tiene dos variables (Tmin y Tmax), para esto se utiliza la función `spread`. 
```{r}
clima_tidy <- spread(clima_vars, element, value) #se separa la variable element, en la columna value se tenía el valor de temperatura.
head(clima_tidy)
```

Buenas prácticas: 
- Incluir un encabezado con el nomnbre de las variables. 
- Los nombres de las variables deben ser entendibles
- Guardar los datos en un archivo por tabla. 
- Escribir un script con las modificaciones que se hicieron a los datos crudos. 

2. **Divide, aplica, combina**

Hace referencia a como trabajar la variable de interés. En primera instancia **separar**
la base de datos original, luego **aplicar** funciones de interés a cada subconjunto para finalmente **combinar** los resultados en una nueva base de datos. 

Para esto utilizaremos la siguiente base de datos: 
```{r}
flights <- read.csv("data/flights.csv")
head(flights)
```

Para analizar por grupo se utilizarán funciones del paquete `dplyr`. 

Encontrar todos los vuelos hacia SFO ó OAK
```{r}
flights %>% filter(dest == "SFO" | dest == "OAK")
```

Seleccionar un conjunto de datos. `select`
```{r}
flights %>% select(dest)
```

Arreglar u ordenar valores de una o más variables.`arrange`. 
```{r}
flights %>% select(dest) %>%
  arrange(dest)
```

Mutar `mutate` consiste en crear nuevas variables (columnas)
```{r}
#Agregar la distancia en metros
flights %>% 
  mutate(dist_m = dist*1000)
```

Resumenes por grupo se realizan mediante la función `summarise`. 
```{r}
df_ej <- data.frame(genero= c("mujer", "hombre", "mujer", "mujer", "hombre"), 
  estatura = c(1.65, 1.80, 1.70, 1.60, 1.67))
df_ej

filter(flights, dest == "SFO" | dest == "OAK") %>%
  summarise(mean = mean(arr))
```

###**Graficar en R**

R tiene una inmensa capacidad de graficar y visualizar datos, existiendo una gran variedad de paquetes especializados en esto, como `ggplot2`.

1. Gráficos bases. 
* - Gráficas x,y
```{r}
plot(x = cars$speed, y = cars$dist, 
     xlab = "Velocidad",
     ylab = "Distancia", 
     cex = 1, #tamaño de la figura
     pch = 17, #forma
     col = "blue" #color
     ) 
```

2. Histogramas

Base de datos de tres librerias que fueron secuenciadas en Illumina. 
```{r}
#Cargar base de datos. 
reads <- read.delim("data/reads.txt")
```

Graficar histograma de lecturas de cada muestra
```{r}
hist(reads$nreads, 
     ylab = "Frecuencia", 
     xlab = "Reads")
```

3. Barplot

```{r}
palette(c("green", "grey", "orange")) #se escribe previamente la paleta de colores deseada. También se puede agregar manualmente. 
barplot(reads$nreads, col = reads$Library,
        names.arg = reads$Library, #agrega nombre a al muestra correspondiente
        ylab = "Frecuencia de reads", 
        xlab = "Librerias")
```

Ahora si se quiere agregar una leyenda:
```{r}
barplot(reads$nreads, col = reads$Library,
        ylab = "Frecuencia de reads", 
        xlab = "Librerias")
#Agregar la leyenda
legend(x = "topleft", 
       legend = levels(reads$Library), 
       fill = palette()[1:3])
```

**ggplot2**
Construye sus gráficas definiendo los componentes paso a paso.
```{r}
#Cargar paquete
library(ggplot2)
```

Se graficará un scatterplot. 
```{r}
ggplot(iris, aes(Sepal.Length, Sepal.Width, 
       colour = Species, #Agrega color por sp
       shape = Species)) + #Agrega una forma determinada por sp
  geom_point() + #Indica que se grafiquen puntos 
  theme_bw() +#con fondo blanco
  theme(panel.grid = element_blank()) #eleminar las líneas
```

También se pueden graficar la misma información en paneles por separados
```{r}
#Separación por sp
ggplot(iris, aes(Sepal.Length, Sepal.Width, color = Species)) + 
  geom_point() + 
  facet_grid(Species ~ .) + 
  theme_bw() + 
  theme(panel.grid = element_blank())
```

Si queremos que quede de forma vertical: 
```{r}
ggplot(iris, aes(Sepal.Length, Sepal.Width, color = Species)) + 
  geom_point() + 
  facet_grid(. ~ Species) + #Importa el orden en que pongamos esto. 
  xlab("Largo de sépalo") + #Nombre eje x
  ylab("Ancho del sépalo") + #Nombre eje y
  theme_bw() + 
  theme(panel.grid = element_blank()) 
```

De igual manera, se puede agregar el resultado de un módelo matemático. 
```{r}
ggplot(iris, aes(Sepal.Length, Sepal.Width, color = Species)) + 
  geom_point() + 
  facet_grid(Species ~ .) + 
  geom_smooth(method = "lm") + #Se agrega una regresión lineal
  theme_bw() + 
  theme(panel.grid = element_blank())
```

2. Barplot

Las barras pueden significar frecuencia de casos para cada valor de x o el valor de la columna en el set de datos. 

Ejemplo
```{r}
ggplot(reads, aes(sample, nreads, fill = Library)) + 
  geom_bar(stat = "identity") #Indica el valor de la columna en el set de datos. 
```

El gráfico muestra los nombres de las muestras apilados, por lo que es dificil de leer. 
```{r}
#Rotar nombres
ggplot(reads, aes(sample, nreads, fill = Library)) + 
  geom_bar(stat = "identity") +
  theme(axis.text.x = element_text(angle = 45, hjust = 1, size = 6))
```

3. Boxplot

Con los mismos datos anteriores se graficará un boxplot
```{r}
#Plot
p <- ggplot(reads, aes(Library, nreads, fill=Library)) +
  geom_boxplot() +
  guides(fill = FALSE) #Quita la leyenda
p
```

Al igual que con los otros gráficos, en ggplot se pueden cambiar los colores manualmente. 
```{r}
p <- p + scale_fill_manual(values = c("grey", "orange", "steelblue")) 
p
```

También se puede agregar colores desde una paleta predeterminada. 
```{r}
p <- ggplot(reads, aes(Library, nreads, fill=Library)) +
  geom_boxplot() + 
  scale_fill_brewer(palette = "Pastel2")
p
```

**Gradientes de colores**

Se puede utilizar un gradiente de colores para mostrar la representatividad de nuestros datos. 
```{r}
#Generar datos
set.seed(1)
df <- data.frame(xval=rnorm(50), yval=rnorm(50))

#plot
ggplot(df, aes(xval, yval, colour = yval)) +
  geom_point()

#Cambiar gradiente
ggplot(df, aes(xval, yval, colour = yval)) +
  geom_point() + 
  scale_colour_gradientn(colours = rainbow(10))
```

**Multiples gráficas en una sola gráfica.**

Para esto, primero hay que generar y guardar los gráficos en 4 objetos distintos. Se utilizará dataset ChickWeight
```{r}
#Primer gráfico
p1 <- ggplot(ChickWeight, aes(Time, weight, colour = Diet, group = Chick)) + 
  geom_line() + 
  ggtitle("Curva Crecimiento por individuo")

#Segundo gráfico
p2 <- ggplot(ChickWeight, aes(Time, weight, colour = Diet)) + 
  geom_point() + 
  geom_smooth() + 
  ggtitle("Curva crecimiento ajustada según dieta")

#Tercer gráfico
p3 <- ggplot(subset(ChickWeight, Time == 21), aes(x = weight, colour = Diet)) +
  geom_density() +
  ggtitle("Peso final por dieta")

#Cuarto gráfico
p4 <- ggplot(subset(ChickWeight, Time ==21), aes(weight, fill = Diet)) + 
  geom_histogram(colour = "black",  #Bordes color negro
                 binwidth = 50) + #ancho de la banda
  facet_grid(Diet ~ .) +
  ggtitle("Peso final por dieta") + 
  theme(legend.position = "none") #no es necesario leyenda
```

Para gráficar todos los gráficos en un solo panel es necesario usar la función `multiplot` del paquete Rmisc
```{r}
#Cargar paquete
library(Rmisc)

#Gráficar los 4 plots
multiplot(p1, p2, p3, p4, 
          cols = 2) #numero columnas
```

### **Gráficar árboles filogenéticos**

Paquetes tales como `ape`, `phytools` sirven para gráficar arboles filogenéticos. 

```{r}
#Cargar libreria
library(ape)

#Simular árbol
set.seed(1)
tree <- rtree(n = 10, rooted = FALSE)

#Ver que contiene
str(tree)

#Graficar el arbol
plot.phylo(tree, edge.width = 2)
```

```{r}
#Para cambiar la forma a cladograma
plot.phylo(tree, type = "cladogram", edge.width = 2)

#Forma abanico
plot.phylo(tree, type = "radial", edge.width = 2)
```

**Enraizar el árbol**
```{r}
#Especificar output para enraizar
tree <- root(tree, outgroup = "t1")

#arbol enraizado
plot.phylo(tree, edge.width = 2)
```

**Leer un árbol en R y graficarlo**

R puede leer arboles en formato newick o nexus con la función `read.tree` de `ape`:
```{r}
#Cargar datos
maiz.tree <- read.nexus("data/tree")

#Ver contenido
maiz.tree

#Graficar
plot(maiz.tree, type = "unrooted", edge.width = 0.1, cex = 0.5)
```

Vamos a clasificar por colores según la categoria Altitud
```{r}
#Info extra de las muestras
fullmat <- read.delim("data/maizteocintle_SNP50k_meta_extended.txt")

#Cantidad de colores necesarios
col_needed <- length(levels(fullmat$Categ.Altitud))
palette(rainbow(col_needed))

#Graficar sin nombre de muestras
plot(maiz.tree, type = "unrooted", edge.width = 0.3, show.tip = FALSE)

#Agregar tips que correspondan a la categoria Altitud
tiplabels(pch = 20, col = fullmat$Categ.Altitud)

#Agregar leyenda
legend(x = "bottomleft", legend = levels(fullmat$Categ.Altitud), pch = 19, col = 1:col_needed, cex = 1, bty = "n")
```

Ejercicio: Colorear por raza
```{r}
col_needed <- length(levels(fullmat$Raza))
palette(rainbow(col_needed))

#Graficar sin nombre de muestras
plot(maiz.tree, type = "unrooted", edge.width = 0.3, show.tip = FALSE)

#Agregar tips que correspondan a la categoria Altitud
tiplabels(pch = 20, col = fullmat$Raza)

```

### **Mapas en R**

R tiene la capacidad de manipular mapas, pudiendo realizar simulaciones de cambio climático y modelos de distribución de especies, entre otras. Un paquete útil es `maptools`
```{r}
#Cargar paquete
library(maptools)
```

La función `readShapePoly` permite leer data proveniente de GIS (Geographic information system), es decir, es un vector geoespacial. 
```{r}
#Cargar shapefile

```





